---
title: "Determinantes da Renda no Tocantins"
author: "Christian"
date: today
lang: pt
format: 
  pdf:
    toc: true
    toc-title: "Sumário"
    number-sections: true
    fig-pos: "H"
    linestretch: 1.5
    geometry:
      - top=2.5cm
      - bottom=2.5cm
      - left=3cm
      - right=2.5cm
execute:
  echo: false
  warning: false
  message: false
---

```{r}
#| message: false
#| warning: false
#| results: hide

library(tidyverse)
library(ggplot2)
library(easystats)
library(see)

# 1. Leitura e Limpeza Estrita
dados_to <- read_csv("dados/tocantins.csv") |> 
  mutate(
    renda        = as.numeric(VD4016),
    peso_norm    = as.numeric(V1028) / mean(as.numeric(V1028), na.rm = TRUE),
    sexo         = as.factor(V2007),
    idade        = as.numeric(V2009),
    escolaridade = as.factor(VD3004),
    formalidade  = as.factor(VD4012),
    capital      = as.factor(if_else(grepl("Capital", V1023), "Capital", "Interior"))
  ) |> 
  mutate(
    sexo = relevel(sexo, ref = "Homem")
  ) |> 
  filter(!is.na(escolaridade), !is.na(formalidade), !is.na(capital))
```

{{< pagebreak >}}

# Introdução

```{r}
sumario <- dados_to |>
  summarise(
    n             = n(),
    media_renda   = weighted.mean(renda, w = peso_norm, na.rm = TRUE),
    mediana_renda = spatstat.univar::weighted.median(renda, w = peso_norm),
    prop_mulher   = weighted.mean(sexo == "Mulher", w = peso_norm),
    prop_formal   = weighted.mean(formalidade == "Contribuinte", w = peso_norm),
    prop_interior = weighted.mean(capital == "Interior", w = peso_norm),
    idade_media   = weighted.mean(idade, w = peso_norm, na.rm = TRUE)
  )

sumario |>
  rename(
    "N"              = n,
    "Média Renda"    = media_renda,
    "Mediana Renda"  = mediana_renda,
    "% Mulheres"     = prop_mulher,
    "% Formal"       = prop_formal,
    "% Interior"     = prop_interior,
    "Idade Média"    = idade_media
  ) |>
  knitr::kable(
    digits  = 2,
    caption = "Estatísticas descritivas da amostra — Tocantins, PNAD 2019"
  )
```

Este relatório analisa os determinantes da renda do trabalho no estado do Tocantins com base nos microdados da PNAD Contínua do 4º Trimestre de 2019, extraídos via pacote `PNADcIBGE`. Após a exclusão de registros com renda nula ou ausente e a tipagem adequada das variáveis, a amostra final é composta por 3.107 indivíduos ocupados com renda positiva declarada.

O perfil descritivo da amostra revela uma renda média de R\$ 1.813,00 e mediana de R\$ 1.090,00, evidenciando a assimetria característica da distribuição de 
rendimentos, a média é 66% superior à mediana, indicando a presença de valores 
extremos na cauda direita que puxam a média para cima. A amostra é composta por 
aproximadamente 39,6% de mulheres, com idade média de 38,8 anos. Cerca de 54,4% 
dos trabalhadores contribuem para a previdência social (proxy de formalidade), e 76,7% residem no interior do estado, reflexo da baixa concentração urbana 
característica do Tocantins.

Diante dessas características, assimetria positiva, suporte restrito a valores positivos e variância crescente com a média,, o Modelo Linear Generalizado (MLG) com distribuição Gama e função de ligação logarítmica se apresenta como a 
abordagem estatística mais adequada para modelar a renda neste contexto.

# Metodologia

```{r}
#| warning: false
# Gráfico 1: Dispersão e Heterocedasticidade
dados_to |> 
  ggplot(aes(x = idade, y = renda, color = formalidade)) +
  geom_point(alpha = 0.4, position = position_jitter(width = 1)) +
  theme_minimal() +
  labs(
    title = "Gráfico 1 - Dispersão da Renda por Idade e Formalidade",
    subtitle = "Evidência de heterocedasticidade estrutural (formato de leque)",
    x = "Idade (Anos)",
    y = "Renda Principal (R$)",
    color = "Contribui p/ Previdência"
  )
```

O Gráfico de dispersão evidencia a assimetria extrema e a heterocedasticidade intrínseca à acumulação de renda. A esmagadora maioria das observações encontra-se comprimida na base da distribuição (linha do piso salarial). Contudo, observa-se que a variabilidade e o limite superior dos rendimentos expandem-se abruptamente nas faixas etárias intermediárias e avançadas, em contraste com a dispersão contida dos trabalhadores mais jovens.

```{r}
#| warning: false
#| message: false
# Gráfico 2: Relação Média-Variância para justificar a Família Gama
renda_agrupada <- dados_to |> 
  mutate(Faixa_Idade = cut(idade, breaks = 10)) |> 
  group_by(Faixa_Idade, escolaridade) |> 
  summarise(
    media_renda = mean(renda, na.rm = TRUE),
    var_renda   = var(renda, na.rm = TRUE),
    .groups     = "drop"
  ) |> 
  filter(media_renda > 0, var_renda > 0)

renda_agrupada |> 
  ggplot(aes(x = log(media_renda), y = log(var_renda))) +
  geom_point(size = 3, alpha = 0.7, color = "#2c3e50") +
  geom_smooth(method = "lm", se = FALSE, color = "#e74c3c", linewidth = 1) +
  theme_minimal() +
  labs(
    title = "Gráfico 2 - Verificação Empírica da Função de Variância",
    subtitle = "A inclinação positiva da reta exige um MLG com variância crescente",
    x = "log(Médias Locais da Renda)",
    y = "log(Variâncias Locais da Renda)"
  )
```

A análise revela extrema assimetria na acumulação de renda, com forte compressão na base salarial e expansão da variância nas idades centrais. A regressão log-log confirma empiricamente essa dependência, apresentando inclinação estritamente positiva entre as médias e variâncias locais.

```{r}
modelo_variancia <- lm(log(var_renda) ~ log(media_renda), data = renda_agrupada)
coef(modelo_variancia)
```

A relação log-log entre médias e variâncias locais apresenta inclinação aproximadamente igual a 2 (coeficiente estimado: 2,19), o que é a assinatura da distribuição Gama, cuja função de variância é $V(\mu) = \mu^2$. 


## Ajuste MLG Gama

```{r}
#| echo: true
modelo_to <- glm(
  renda ~ sexo + idade + escolaridade + formalidade + capital,
  family  = Gamma(link = "log"),
  weights = peso_norm,
  data    = dados_to
)
```


## Correção robusta

```{r}
#| echo: true
#| warning: false
# Correção HC1 e Cluster
model_parameters(
  modelo_to, 
  exponentiate = TRUE, 
  vcov = "HC1", 
  cluster = "UPA"
)
```

Todos os preditores são estatisticamente significativos, exceto "Médio completo" e "Médio incompleto". Mulheres ganham em média 36% menos que homens (razão 0,64); não contribuintes à previdência ganham 30% menos; residentes no interior ganham 30% menos; e Superior completo eleva a renda esperada em 155% em relação à categoria de referência (Fundamental completo), o maior efeito isolado observado.

# Resultados

```{r}
#| echo: true
model_performance(modelo_to)
```

O $R^2$ de Nagelkerke igual a 0,531 indica que o modelo explica cerca de 53% da variabilidade da renda, um resultado razoável para dados de renda com alta dispersão natural. O sigma igual a 0,842 reflete o coeficiente de variação residual da Gama, quanto menor, melhor o ajuste relativo.

```{r}
#| include: false
validacao <- check_model(modelo_to)
lista_graficos <- plot(validacao, panel = FALSE)
```


```{r}
#| echo: false
lista_graficos[[1]] # Posterior Predictive Check
```

A curva prevista pelo modelo acompanha bem a curva observada, especialmente no pico e na cauda direita da distribuição. Há uma leve subestimação na região próxima a zero, mas no geral o modelo captura adequadamente a forma assimétrica da distribuição da renda.

```{r}
lista_graficos[[2]] # Homogeneity of Variance
```

A linha de referência é razoavelmente plana ao longo dos valores ajustados, com leve declínio nos extremos, sinal de que o modelo Gama absorve bem a heterocedasticidade observada no Gráfico 1, sem violações graves nesse aspecto.

```{r}
lista_graficos[[3]] # Influential Observations
```

A maioria dos pontos se encontra dentro das linhas de contorno (distância de Cook), com exceção de alguns poucos outliers nos extremos de leverage, as observações 817, 584, 2576 e 2038 merecem atenção, mas nenhuma delas apresenta leverage acima de 0,03, o que é baixo considerando o tamanho amostral.

```{r}
lista_graficos[[4]] # Collinearity
```

Todos os VIFs estão abaixo de 5, com o maior valor em "escolaridade" ($\approx$ 1,7), indicando ausência de multicolinearidade relevante. Os preditores são suficientemente independentes entre si, o que garante que os coeficientes estimados não estejam inflados por redundância entre variáveis.

```{r}
lista_graficos[[5]] # Distribution of Quantile Residuals
```

Os pontos seguem a diagonal de forma bastante próxima, com pequenos desvios nas caudas, padrão esperado para dados de renda. Isso confirma que os resíduos quantílicos se distribuem aproximadamente como esperado sob o modelo Gama, indicando bom ajuste distribucional global.


```{r}
#| warning: false
#| message: false

predicoes <- estimate_relation(modelo_to, at = c("escolaridade", "sexo"))

ggplot(predicoes, aes(x = escolaridade, y = Predicted, color = sexo, group = sexo)) +
  geom_line(position = position_dodge(width = 0.4), linewidth = 0.8) +
  geom_errorbar(aes(ymin = CI_low, ymax = CI_high), position = position_dodge(width = 0.4), width = 0.2, linewidth = 0.8) +
  geom_point(position = position_dodge(width = 0.4), size = 2.5) +
  theme_minimal() +
  theme(axis.text.x = element_text(angle = 30, hjust = 1)) +
  labs(
    title = "Renda Esperada por Escolaridade e Sexo",
    subtitle = "Estimativas condicionais com intervalos de confiança (Ceteris Paribus)",
    x = "Nível de Instrução Mais Elevado",
    y = "Renda Predita Mensal (R$)",
    color = "Sexo"
  )
```

A escolaridade tem efeito crescente e não-linear sobre a renda predita: até o nível médio as diferenças são modestas, mas o salto no nível superior é expressivo, especialmente para homens, que atingem renda predita acima de R\$ 10.000 com Superior completo, contra cerca de R\$ 5.000 para mulheres no mesmo nível, evidenciando uma interação implícita entre escolaridade e gênero que persiste mesmo com demais variáveis controladas.

# Conclusão

Este estudo modelou a renda do trabalho no Tocantins utilizando um MLG Gama com 
função de ligação logarítmica, incorporando pesos amostrais e correção robusta de variância. O modelo apresentou R² de Nagelkerke de 0,531, explicando cerca de 53% da variabilidade da renda, resultado expressivo dado o elevado grau de dispersão intrínseco a dados de rendimento.

Os resultados evidenciam desigualdades estruturais persistentes no mercado de 
trabalho tocantinense. A escolaridade revelou-se o preditor de maior magnitude: 
trabalhadores com ensino superior completo apresentam renda esperada 155% superior à da categoria de referência (fundamental completo), ao passo que indivíduos sem instrução ganham 38% menos. O hiato de gênero também é expressivo, mulheres recebem, em média, 36% menos que homens com características observáveis idênticas, resultado estatisticamente robusto (p < 0,001). A informalidade e a localização no interior do estado implicam, cada uma, redução de aproximadamente 30% na renda esperada, sugerindo que a estrutura produtiva regional e o acesso ao mercado formal são determinantes centrais da remuneração. A idade contribui positivamente, porém de forma modesta (razão 1,01 por ano adicional).

O diagnóstico residual confirmou a adequação do modelo: os resíduos quantílicos 
alinham-se à diagonal esperada, a homogeneidade de variância é satisfatória e não há multicolinearidade relevante entre os preditores (VIF < 5). Em conjunto, esses achados reforçam que as desigualdades de renda no Tocantins têm raízes educacionais, de gênero e de inserção no mercado formal, demandando políticas públicas direcionadas a esses eixos.